【裁判字號】    99,重上更(二),2
【裁判日期】    990630
【裁判案由】    拆屋還地
【裁判全文】
臺灣高等法院臺南分院民事判決    99年度重上更(二)字第2號
上  訴  人  雲林縣土庫鎮公所
法定代理人  甲○○
訴訟代理人  黃翎芳  律師
複 代 理人  陳姝樺  律師
            陳佩吟  律師
被 上 訴人  雲林縣私立永年高級中學
法定代理人  乙○○
訴訟代理人  吳炳輝  律師
上列當事人間請求拆屋還地事件，上訴人對於中華民國95年3月
29日臺灣雲林地方法院第一審判決（94年度重訴字第52號）提起
上訴，並於本院前審為訴之追加，經最高法院發回更審，本院於
99 年6月23日言詞辯論終結，判決如下：
    主  文
原判決關於駁回上訴人後開第二項之訴暨訴訟費用之裁判均廢棄
。
被上訴人應於本案判決確定之翌日起至兩造就系爭土地使用關係
終止時止，每半年給付上訴人新台幣陸拾萬柒仟佰玖拾肆元
。
上訴人其餘上訴及假執行之聲請均駁回。
第一、二審及發回前第三審訴訟費用由上訴人負擔五分之三，餘
由被上訴人負擔。
    事  實
甲、上訴人方面：
一、聲明：
  (一)先位聲明：
    1.原判決廢棄。
    2.被上訴人應將坐落雲林縣土庫鎮○○段32、32-1、33、33
      -1、33-2、33-3、33-4、34、34-1、34-2地號土地如雲林
      縣虎尾地政事務所民國（下同）94年11月15日227400號土
      地複丈成果圖所示編號Ａ至Ｍ部分建物全部拆除，並將上
      揭地號土地返還上訴人。
    3.第一、二、三審訴訟費用由被上訴人負擔。
    4.請准上訴人供現金或等值之銀行可轉讓存款單為擔保宣告
      假執行。
  (二)備位聲明：
    1.原判決廢棄。
    2.被上訴人應自95年7月25日起算至兩造使用系爭土地關係
      終止時止，每半年應給付上訴人新台幣（下同）157萬347
      9元。
    3.第一、二、三審訴訟費用由被上訴人負擔。
    4.請准上訴人供現金或等值之銀行可轉讓存款單為擔保宣告
      假執行。
二、陳述：除與原判決（及發回前本院判決）記載相同者，茲引
    用之外，補稱略以：
  (一)按系爭契約文字為「出租與租用人使用充建校基地」，既然
    充建校基地，二造自有建築物必須應確保學生安全無虞之明
    示及默示約定使用方法，必須符合相關建築法規之約定使用
    方法，惟系爭土地上之建築達三分之二以上皆屬違章建築，
    顯然被上訴人已違反當時約定使用方法，並違反建築法第25
    條、實施區域計畫地區建集管理辦法第3條之規定，亦違反
    依物之性質而定之方法使用借用物，上訴人得依民法第472
    條第1項第2款終止契約，此款理由與使用目的無涉，然原審
    判決以被上訴人做校舍使用即與使用目的無不合為由，認定
    被上訴人之使用並無違反約定使用情形，原審判決之理由即
    有不當。
  (二)被上訴人雖主張土庫鎮尚有其他多筆土地可供建立托兒所之
    用云云。惟「貸與人因不可預知之情事自己需用借用物者，
    得終止契約。民法第472條第1款定有明文。所謂不可預知之
    情事，指在訂立使用借貸契約以後所發生之情事，非訂立契
    約時所能預見者而言。而所謂自己需用借用物，祇須貸與人
    有自己需用借用物之原因事實為已足，不以貸與人別無其他
    與借用物同類之物存在為必要」（最高法院77年度台上字第
    1111號判決參照），是本件只需上訴人有自己需用借用物之
    原因事實即為已足（亦即上訴人需該土地以興建托兒所，且
    該決議亦已經土庫鎮民代表大會通過），並不以上訴人別無
    其他與借用物同類之物存在為必要，因此無需審酌上訴人是
    否尚有其他土地。
  (三)本件就上訴人為「終止契約」之法律行為而言，上訴人所受
    之利益為對於被上訴人取得「所有物返還請求權」及「無權
    占有之不當得利請求權」，被上訴人所受之損害為「有被請
    求返還所有物之可能性」及「有被請求不當得利之可能性」
    ，被上訴人並未面臨拆屋還地之損害，並未有所受損害甚大
    以及所得利益甚小之權利濫用情形。且興建托兒所業經鎮民
    代表大會決議並編列預算，上訴人執行鎮民代表大會之決議
    而終止契約於法有據，上訴人依民法第470條、第472條終止
    契約之法律行為並未對被上訴人造成任何損害，難認為權利
    濫用。惟有認本件上訴人得合法終止契約，兩造關係始可能
    進入更為公平之階段，否則，若契約永遠無法解除，被上訴
    人可大方免費使用、安心營利，全體土庫鎮民卻永久無法使
    用公有財產，對於鎮民公共利益之損害甚鉅，在公益與私益
    之衡量上，實無法漠視該層面。
三、證據：除援用原審（及發回前本院前審）提出者外，並聲請
    向教育部調閱被上訴人籌設學校相關財產移轉文件、被上訴
    人92至95年度決算報告文件。
乙、被上訴人方面：
一、聲明：(一)上訴駁回。(二)歷審訴訟費用由上訴人負擔。
二、陳述：除與原判決（及發回前本院判決）記載相同者，茲引
    用之外，補稱略以：
    上訴人堅持要拆掉ａ部分即停車場及網球場，但所有老師及
    校車都要停在那邊，否則無處可停，而且上訴人要求每年給
    付400萬元，學校亦無力負擔。
三、證據：援用原審（及發回前本院前審）提出之證據方法。
丙、本院依上訴人之聲請，向教育部函詢被上訴人申請學校設立
    之財產移轉文件事宜。
    理  由
甲、程序部分：
一、被上訴人未於最後言詞辯論期日到場，核無民事訴訟法第三
    百八十六條各款所列情形，准依上訴人聲請，由其一造辯論
    而為判決。
二、被上訴人法定代理人已由王安順變更為乙○○，業據被上訴
    人提出教育部99年5月31日部授教中(二)90508669號函可佐（
    本院卷第156頁），具狀聲明承受訴訟，核與民事訴訟法第
    170條、第175條規定相符，應予准許。
三、按「於第二審訴訟程序非經他造同意，不得為訴之變更、追
    加，但擴張或減縮應受判決事項之聲明或請求之基礎事實同
    一者，不在此限」，民事訴訟法第446條、第255條第1項第2
    、3款定有明文。所謂請求之基礎事實同一，係指變更或追
    加之訴與原訴之主要爭點有其共同性，各請求利益之主張在
    社會生活上可認為同一或關連，而就原請求之訴訟及證據資
    料，於審理繼續進行在相當程度範圍內具有同一性或一體性
    ，得期待於後請求之審理予以利用，俾先後兩請求在同一程
    序得加以解決，避免重複審理，進而為統一解決紛爭者，即
    屬之（最高法院90年度台抗字第2號裁判要旨參照）。上訴
    人於原審起訴主張「系爭土地為伊所有，兩造於50年間就系
    爭土地訂立無償使用借貸契約，嗣經其依法終止，被上訴人
    已無占有使用權源，爰依借用物返還請求權（或租賃物返還
    請求權）、物上請求權及不當得利之法律關係提起本件訴訟
    ，請求被上訴人拆屋還地及給付相當於租金之損害金」，嗣
    經原審判決上訴人敗訴後，上訴人就拆屋還地部分提起上訴
    （「不當得利之損害」部分未據聲明不服），因預慮其上揭
    拆屋還地之請求為無理由，於本院追加備位主張「依民法第
    227條之2、第442條之情事變更原則，請求將系爭契約變更
    為有償契約，並命被上訴人應自95年7月25日起算至兩造使
    用系爭土地關係終止時止，每半年應給付上訴人157萬3479
    元」（本院第234頁反面），前者係依契約終止後之所有物
    返還請求權，後者係依情事變更原則而變更契約為增減之給
    付，經核該二訴請求權基礎均源於同一契約內容，其先、備
    位聲明所請求者，復皆涉及同一土地之返還或支付使用對價
    ，兩者間之利益有其關連性，自可援用原請求之訴訟資料及
    證據，以達訴訟經濟，揆諸前開說明，核屬基於同一基礎事
    實，被上訴人雖不同意，依首揭說明，上訴人追加備位之訴
    ，仍應予准許。至於上訴人所為上揭追加備位之訴，雖經本
    院前審裁定駁回，惟經上訴人提出抗告後，既經最高法院裁
    定（96年度台抗字第672號）廢棄發回，上訴人於本院再提
    出追加該備位之訴，亦無不合。
四、又「不變更訴訟標的，而補充或更正事實上或法律上之陳述
    者，非為訴之變更或追加」，民事訴訟法第256條定有明文
    。本件上訴人提起上訴於本院後，雖表示預慮先位主張返還
    「全部」土地之請求為無理由，請求斟酌判命「被上訴人應
    將坐落同段33地號土地上，如雲林縣虎尾地政事務所97年7
    月8日119400號土地複丈成果圖所示之編號ａ部分面積4555
    平方公尺建物拆除，並將該部分土地返還上訴人」，惟審之
    該聲明與原先位聲明均基於同一請求權（終止契約後之物上
    返還請求權），並無訴訟標的之變更，核其內容亦僅為原先
    位請求之縮減而已，惟該一部請求原本即為本院受請求之範
    圍，並無重複請求之必要，應認上訴人上揭所為返還一部分
    土地之聲明，僅為上訴人攻擊防禦方法之補充，尚非訴之追
    加，併予敘明。
乙、實體方面：
一、上訴人主張：緣雲林縣土庫鎮於50年間交通尚處不便，致轄
    內學子升學不易，訴外人游再浮表示願至土庫鎮設校以嘉惠
    學生，上訴人遂無償提供坐落雲林縣土庫鎮○○段32號、32
    之1號、33號、33之1號、33之2號、33之3號、33之4號、34
    號、34之1號、34之2號等10筆土地（下稱系爭土地。重測前
    為同鎮○○段11之6號等7筆土地。所有權人為「土庫鎮」）
    作為其建校之用，並簽訂「公有土地租用契約」（下稱系爭
    契約）。被上訴人並非契約當事人，竟無權占有系爭土地興
    建屋舍使用，上訴人因而受有損害。縱認兩造間有前開契約
    關係存在，惟系爭契約實屬使用借貸契約，現今土庫鎮交通
    發達、學府林立，訂約當年之時空不復存在，被上訴人多年
    來並無具體回饋，僅從事教育營利行為，應認使用借貸目的
    已完成；且被上訴人之建築物三分之二以上皆屬違章建築，
    亦違反約定之使用方法；上訴人復因不可預知之情事，自己
    需用部分系爭土地，上訴人業於94年4月及6月依民法470條
    、第472條之規定函知被上訴人終止該使用借貸關係，被上
    訴人使用系爭土地自屬無權占有。又土庫鎮目前交通便利，
    居住生活機能完整，商業活動繁榮，地價飆漲，與兩造締約
    時之情形已有顯著變更，而此項變更顯非締約當時所得預見
    ，依情事變更原則，上訴人得聲請法院將原訂之無償契約變
    更為有償契約，請求增加給付各情。為此，上訴人依民法第
    767條物上請求權，第470條、第472條第1項第1、2款依借用
    物返還請求權，第450條、土地法第103條第1項第1、2款租
    賃物返還請求權之法律關係，求為判決命被上訴人應將系爭
    土地上如原判決附圖所示編號Ａ至Ｍ部分建物全部拆除，並
    返還系爭土地與上訴人，及自94年6月11日起至交還系爭土
    地之日止，每年給付上訴人400萬2824元之判決等語。（原
    審為上訴人敗訴之判決。上訴人僅就拆屋還地部分聲明不服
    ，其餘敗訴部分〈即請求被上訴人自94年6月11日起至交還
    系爭土地之日止，應每年給付上訴人400萬2824元〉，未據
    聲明不服，已告確定；嗣上訴人於本院追加提起備位之訴，
    依民法第227條之2、第442條之規定，求為判決命被上訴人
    應每半年應給付上訴人157萬3479元）
二、被上訴人則以：兩造訂約時，就租賃標的物、期限、租金給
    付方式均有約定。租金部分約定為「租用人使用土地不向出
    租人支付任何租金」，係因上訴人考量嘉惠學子及促進地方
    繁榮而捨棄租金之請求，兩造間就該契約關係仍有對價關係
    存在。被上訴人租用系爭土地建築校舍，本屬基地租賃契約
    性質，而系爭契約內容所示之永久使用，係謂出租至被上訴
    人結束興學為止，上訴人不得主張土地法第103條之規定，
    以需用系爭土地及使用借貸目的已達為由，終止系爭租賃契
    約。縱認系爭契約係使用借貸契約性質，上訴人既無不可預
    知自己需用系爭土地之情事，被上訴人興建之學舍，亦無違
    法使用情形，上訴人終止契約，不生效力。上訴人明知被上
    訴人目前有眾多學生使用現有校舍，竟主張收回系爭土地，
    擬予標賣以解決財政困難，僅部分土地作為托兒所之用，尤
    屬權利濫用，有違誠信原則云云，資為抗辯。
三、兩造不爭執之事項：
  (一)雲林縣土庫鎮公所前鎮長林庭訓，與私立永年中學創辦人游
    再浮，於50年3月5日訂立「公有土地租用契約書」，約定上
    訴人所有系爭土地交予租用人使用充建校基地，租用人使用
    土地不向出租人支付任何租金，土地租用期限為無限期永久
    租用。
  (二)系爭土地上現有被上訴人興建如原判決附圖所示，編號Ａ至
    Ｍ之建物。其中如雲林縣虎尾地政事務所97年7月8日119400
    號土地複丈成果圖所示之編號ａ部分土地，為被上訴人學校
    之停車場及網球場。
  (三)上訴人曾於94年4月29日、同年6月9日通知被上訴人終止契
    約，並收回土地，被上訴人並已收受通知。
  (四)上開事項，有系爭十筆土地登記謄本、公有土地租用契約書
    、雲林縣土庫鎮公所函、回執聯等件影本存卷可稽（原審卷
    第11頁至第26頁)，並經原審及本院前審分別於94年11月21
    日、97年7月11日會同雲林縣虎尾地政事務所人員勘測現場
    ，製有勘驗測量筆錄及土地複丈成果圖在卷可稽（原審卷第
    47頁至50頁，更一審卷(一)第262頁、第316至320頁，更一審
    卷(二)第2至4頁），復為兩造所不爭執，堪信真正。
四、上訴人主張「兩造訂立系爭契約之使用目的已完成，被上訴
    人並違反約定使用方法及物之使用方法，上訴人復因不可預
    知情事，自己需用借用物，上訴人業已終止系爭契約，被上
    訴人自應返還系爭土地，上訴人依法訴請先位請求拆屋還地
    ，備位請求支付繼續使用土地之對價」等語，為被上訴人所
    否認，並以上開情詞置辯。本件應審究者為：(1)系爭契約之
    當事人為何？內容屬何種性質？(2)上訴人是否已合法終止契
    約，而得請求被上訴人請求返還系爭土地？(3)本件有無情事
    變更原則之適用？上訴人得否請求被上訴人支付使用土地之
    對價？茲分別說明如下：
  (一)系爭契約之當事人為何？經查：
  1.被上訴人雲林縣私立永年高級中學前經改制前臺灣省教育廳
    以58年8月22日教中字第53675號函復雲林縣政府核准雲林縣
    私立永年初級中學正式設置高中部各情，有教育部99年4月8
    日部授教中(二)字第0990505715號函在卷足憑（本院卷第96頁
    ），足見被上訴人改制前即為雲林縣私立永年初級中學，二
    者為同一法律主體，堪可認定。又依教育部中部辦公室97年
    1月15日函覆本院前審關於被上訴人聲請籌立之各項資料所
    載，均係以訴外人游再浮為被上訴人學校之創辦人（更一審
    卷(一)第237頁），堪信被上訴人學校確以訴外人游再浮為創
    辦人向主管行政機關申請設立無訛；至於被上訴人置於網路
    之學校背景資料（更一審卷(一)第61頁）雖載有游宣德神父創
    辦字樣，然考其全文內容，係在說明游宣德神父為最初與各
    界奔走會商，並促成永年中學於土庫鎮設校之人士一情，惟
    決定設校後之各項相關申請設立法律程序部分，該文亦未再
    敘及與游宣德神父有關，上訴人徒以上揭網路登載資料而片
    面主張訴外人游再浮並非被上訴人之創辦人云云，誠屬誤會
    ，不足採信。
  2.依卷附教育部中部辦公室檢送之雲林縣私立永年高級中學董
    事會50年間聲請籌設立案相關資料所示，雲林縣土庫鎮公所
    前鎮長林庭訓與被上訴人學校創辦人游再浮，就系爭土地之
    使用事宜於50年3月5日訂立「公有土地租用契約書」二份（
    更一審卷(一)第229頁、第262頁），一份無公證人印文，租用
    人記載「雲林縣土庫鎮私立永年初級中學創辦人游再浮」，
    一份蓋有公證人印文，租用人記載「雲林縣土庫鎮私立永年
    中學創辦人游再浮」，而觀之該二份契約內容，除土地面積
    記載方式略有不同（一以台制，一以公制），約定內容均載
    為「公有土地租用人土庫鎮私立永年初級中學今向土庫鎮公
    所租用公地七筆…」，堪認租用人游再浮係以籌設中之雲林
    縣土庫鎮私立永年初級中學創辦人身份代表簽約無訛。準此
    ，游再浮既以被上訴人創辦人之身分，代表被上訴人與上訴
    人簽訂系爭契約，被上訴人嗣經教育部設立學校並登記為財
    團法人，則該創辦人代表籌設中學校簽訂之系爭契約，其法
    律效果當然歸屬於設立後之被上訴人所取得，並無再將契約
    權利移轉予被上訴人之必要。上訴人一再以被上訴人之創辦
    人游再浮並未將系爭契約權利移轉予被上訴人為由，主張被
    上訴人無占有權限云云，自非可採。
  (二)系爭契約之性質為何？經查：
  1.按「稱使用借貸者，謂當事人一方以物交付他方，而約定他
    方於無償使用後返還其物之契約，民法第464條定有明文，
    是以使用借貸必係無償，有償則非使用借貸，此與當事人之
    一方以物租與他方使用、收益，他方支付租金，以為使用對
    價之有償契約不同。」（最高法院67年台上字第2488號判例
    參照）。次按「解釋契約，應探求當事人立約時之真意，而
    真意何在，又應以過去事實及其他一切證據資料為斷定之標
    準，不能拘泥文字致失真意，即解釋契約，應斟酌訂立契約
    當時及過去之事實暨交易上之習慣，依誠信原則，從契約之
    主要目的，及經濟價值作全盤之觀察。」（最高法院19年上
    字第453號判例、85年度台上字第517號判決意旨足參）。
  2.依前揭卷附二份系爭契約內容，其中第2條：「租用人為建
    設永年中學覓求校址起見，徵得出租人土庫鎮公所同意，願
    將鎮有土地無條件出租與租用人使用，充建校基地」；第3
    條：「上項租用土地業經出租人同意外，並經本鎮第六屆第
    九次鎮民代表會議決通過」；第5條：「租用人使用土地不
    向出租人交付任何租金」，此有教育部檢送之二份「公有土
    地租用契約書」存卷足憑（更一審卷(一)第229頁、第262頁）
    。據此，依兩造契約之約定，被上訴人使用系爭土地，既無
    須支付任何相當於租金之對價，堪認兩造確係約定系爭土地
    為無償使用無訛。依此，堪認兩造訂立之系爭契約雖以「租
    用」為名，實質係屬無償之使用借貸契約。至於被上訴人雖
    抗辯「上訴人考量嘉惠學子及促進地方繁榮，致捨棄租金之
    請求」云云，縱屬非虛，惟此等因被上訴人在系爭土地上興
    辦學校，帶動社區繁榮，並對當地就學學子所為回饋方案，
    核與租賃契約之承租人以支付租金作為使用標的物之代價，
    而互為對價關係之情形不同，亦不得因此而變更系爭契約係
    屬無償契約為有償契約，被上訴人執此認系爭契約係有償之
    租賃契約，委無足採。
  (三)上訴人主張合法終止使用借貸契約，請求被上訴人請求返還
    系爭土地，是否有理由？經查：
  1.按「借用人應於契約所定期限屆滿時返還借用物，未定期限
    者應於依借貸之目的使用完畢時返還之，但經過相當時期可
    推定借用人已使用完畢者，貸與人亦得為返還之請求，借貸
    未定期限亦不能依借貸之目的而定其期限者，貸與人得隨時
    請求返還借用物」、「貸與人因不可預知之情事，自己需用
    借用物者，或借用人違反約定或依物之性質而定之方法使用
    借用物，或未經貸與人同意允許第三人使用者，貸與人得終
    止契約」，民法第470條、第472條第1、2款分別定有明文。
    所謂不可預知之情事，指在訂立使用借貸契約以後所發生之
    情事，而非訂立契約時所能預見者而言。而所謂自己需用借
    用物，衹須貸與人有自己需用借用物之原因事實為已足，其
    是否因正當事由而有收回之必要，不必深究（最高法院58年
    台上字第788號判例參照）。次按「權利之行使，不得違反
    公共利益，或以損害他人為主要目的，行使權利，履行義務
    ，應依誠實及信用方法」，民法第148條定有明文。而「權
    利之行使，是否以損害他人為主要目的，應就權利人因權利
    行使所能取得之利益，與他人及國家社會因其權利行使所受
    之損失，比較衡量以定之；所謂誠實信用之原則，係在具體
    的權利義務之關係，依正義公平之方法，確定並實現權利之
    內容，避免當事人間犧牲他方利益以圖利自己，自應以權利
    人及義務人雙方利益為衡量依據，並應考察權利義務之社會
    上作用，於具體事實妥善運用之方法」（最高法院71年台上
    字第737號判例、86年度台再字第64號裁判要旨參照）。
  2.關於系爭契約之使用期限一節，兩造於契約第4條約定為：
    「土地租用期限經雙方約定為無限期永久租用」，其契約文
    字雖記載「無限期永久租用」一語，惟物者於大自然中並無
    「永遠存在」之可能，再參酌上訴人係為被上訴人學校建校
    基地所需，而提供系爭土地無償使用，是兩造於上揭條款所
    載「永久租（使）用」一詞，解釋上應指被上訴人若在系爭
    土地上興辦學校，即得繼續使用系爭土地之意，堪認係為該
    契約之借貸目的，此未定有期限之使用借貸契約，依民法第
    470條第1項之規定，借用人應於借貸之目的使用完畢時返還
    借用物，準此，本件契約之借貸目的使用完畢期限，應為被
    上訴人終止在系爭土地上興辦學校時，乃為當然之解釋。茲
    查，被上訴人現仍繼續在系爭土地上興辦學校，既為兩造所
    不爭執，難謂被上訴人使用系爭土地之借貸目的業已完成，
    則上訴人主張「被上訴人使用目的業已完畢」為由，終止系
    爭使用借貸契約，核無理由。至上訴人主張被上訴人未對土
    庫鎮及鎮內學子具體回饋、僅從事教育營利行為、90％以上
    學生並非土庫鎮民云云，暫不論其陳述之真偽，均與系爭契
    約之使用借貸目的（在系爭土地上興辦學校）無涉，自無足
    取。
  3.上訴人復主張「被上訴人在系爭土地上所興建之建築物，違
    反相關建築法法規，高達三分之二以上為違章建築，其使用
    系爭土地違反約定方法及物之性質」云云，固提出雲林縣政
    府違章建物勘查結果通知書4紙為憑（上訴審卷第161至164
    頁）。稽之系爭土地上屬於違章建築者，分別為：(1)增建鋼
    架餐廳採光罩、(2)增建採光罩及ＲＣ造走道、(3)宜德大樓、
    圖書館之ＲＣ、鋼架造增建，面積1168.05平方公尺、(4)宿
    舍及回收室之磚木、ＲＣ造增建，面積1127.25平方公尺等
    建物，均係充供被上訴人作為學舍使用，復為上訴人所不否
    認，而徵諸兩造當初訂立系爭契約之借貸目的，係以系爭土
    地供作被上訴人學校建校基地之用，堪認被上訴人使用系爭
    土地只要無違反上開契約借貸目的，即與兩造約定之使用方
    法無違。基此，上揭各該建物雖因違反建物管理之行政法令
    規章，經主管機關判定為違章建築，惟此項違反建物管理法
    令，究非不得申請補正，使之成為合法之建築，且觀之該等
    違章建物既供作被上訴人教學使用，既與系爭契約之借貸目
    的應屬相符，依前開說明，亦難謂被上訴人使用系爭土地有
    何違反約定使用方法之情事，上訴人主張依民法第472條第2
    款規定終止契約，洵非有據，不應准許。
  4.上訴人另主張「被上訴人因不可預知之情事，自己需用借用
    物，得依民法第472條第1款規定終止系爭契約」乙節，提出
    有聯合托兒所興建計畫書、照片、鎮代表會大會議案等文件
    附卷足憑（上訴卷第116至129頁、第150至160頁），依其所
    提出上揭文件資料，揆之前開最高法院判例所揭示，只須自
    己需用借用物之原因事實為已足，上訴人既有興建聯合托兒
    所之計畫，固堪認有自己需用借用物之事實，而得依民法第
    472條第1款之規定行使終止契約權。惟查：
  (1)徵之兩造當初之訂約宗旨，上訴人之所以將系爭土地提供被
    上訴人作為建校基地，並約定被上訴人得長期無償使用，自
    有鼓勵私人興學之意，十年樹木百年樹人，教育本係長期投
    資之事業，如出借為建校基地可隨時因上訴人自行決議更途
    為己用，學校將時時處於可能無校地可用、學生被迫轉校就
    讀之窘境，此無異違背系爭契約當初鼓勵興學之宗旨。再參
    酌上訴人之所以主張其因不可預知情事，自己需用系爭土地
    者，乃為收回系爭土地後，得標售部分土地以充實鎮庫，其
    餘土地則設立聯合托兒所之用，為上訴人迭在歷次審理時所
    自陳在卷，堪認上訴人收回土地所能獲得之利益，為標售獲
    利以增益鎮庫收入，並得藉由成立聯合托兒所以嘉惠鎮內學
    齡前之學生；相對於次，被上訴人係一合法立案之中學，現
    有來自全國各地之國中及高中學生合計1575名（更一審卷(二)
    第153頁，學生人數統計表），蓋作育英才蔚為國用更無地
    域之分，被上訴人所招收之學生，囿於人學考試程度之鑑別
    ，並不限於上訴人所轄子弟，被上訴人為有意願及有能力進
    入其學校就讀之全國各地學生，培育國家未來各類人才之功
    能則一，其對國家公共利益所為之無形貢獻至鉅，其對國家
    社會所增生之功能價值，絕不亞於上訴人取回系爭土地所增
    加之利益。況上訴人終止系爭土地之使用借貸契約後，被上
    訴人需拆除所有校舍，返還借用之土地，將致就讀之學生流
    散外校，並因遷校事宜無法專心於課業，損及被上訴人全體
    學生之受教及教職員工之工作權益，所致公共利益之損害亦
    難以估計。
  (2)基此，上訴人以拆校收回系爭土地方式，解決其財政困窘及
    成立聯合托兒所之需要，無非犧牲他方利益以圖利自己，已
    悖於當初鼓勵私人興學之宗旨，而衡量上訴人因權利行使所
    能取得之利益，與被上訴人因上訴人權利行使所受之損失，
    顯見上訴人權利之行使所得利益較少，被上訴人所受之損失
    較大，是上訴人縱使合致民法第472條第1款之終止契約事由
    ，難謂其實現權利係本於正義公平之方法，堪認其契約終止
    權之行使違反誠信原則，要屬權利之濫用。從而，上訴人以
    有不可預知情事，自己需用系爭土地為由，主張終止系爭契
    約，並請求如先位聲明所示，不應准許。
  (3)至於系爭土地其中如雲林縣虎尾地政事務所97年7月8日1194
    00號土地複丈成果圖所示之編號ａ部分土地，雖為被上訴人
    學校之停車場及網球場（更一審卷(一)第316至320頁，卷(二)第
    2至4頁），上訴人據以主張「該ａ部分土地並非校舍使用，
    返還該部分土地，對於被上訴人經營學校影響甚微」云云。
    惟學校用地之分配使用，並非僅有教室為已足，網球場為體
    育教學所必要，停車場更為全校師生出入學校所必需，均具
    有輔助教學之使用目的，本應為教學目的而為整體使用，為
    教學所不可或缺之用地，如將該ａ部分土地返還上訴人，勢
    必造成被上訴人學校整體運作之困境，是上訴人上揭返還該
    ａ部分之請求，仍不應准許。
  (四)本件有無「情事變更原則」之適用？上訴人得否請求被上訴
    人支付使用土地之對價（相當租金）？經查：
  1.按「契約成立後，情事變更，非當時所得預料，而依其原有
    效果顯失公平者，當事人得聲請法院增、減其給付或變更其
    他原有之效果。」，民法第227條之2第1項定有明文。又「
    民法第二百二十七條之二第一項規定，契約成立後，情事變
    更，非當時所得預料，而依其原有效果顯失公平者，當事人
    得聲請法院增減其給付或變更其他原有之效果。該所謂情事
    變更，非當時所得預料，依其原有效果顯失公平者，係指情
    事遽變，非契約成立當時所得預料，依一般觀念，認為如依
    其原有效果顯然有失公平而言。」，並有最高法院93年度台
    上字第2503號判決可資參照。稽之上揭規定之基本精神及立
    法意旨，係在於訂約後之客觀情事有所變更，而此客觀情事
    之變更，並非於訂約當時所得預料，為避免依原約為履行時
    ，對一方當事人造成損失，而使他方當事人受有利益，藉由
    法院之職權行使為公平合理之調整，以免權利發生失衡。
  2.上訴人主張「以兩造簽立系爭契約時空環境與今日發展情況
    相較，系爭土地目前交通便利，居住生活機能完整，商業活
    動繁榮，此項客觀環境之變更顯非締約當時所得預見，被上
    訴人仍得無償使用上訴人公有土地，應有民法第227條之2情
    事變更原則之適用，請求判決將無償契約變更為有償契約，
    及被上訴人每半年應給付上訴人157萬3479元」云云。經查
    ：
  (1)依卷附雲林縣土庫鎮行政區域圖（上訴卷第186頁）以觀，
    系爭土地位於雲林縣土庫鎮越港里，而土庫鎮之行政中心即
    在越港里、宮北里、忠正里（詳行政區域圖右上角之行政中
    心圖），土庫鎮衛生所、戶政事務所、郵局、農會、鎮立圖
    書館、土庫分駐所、農田水利會土庫工作站、土庫鎮公所及
    土庫鎮民代表會皆在此行政中心之內。現今，此區域之發展
    欣欣向榮，土地價值已非昔日價值可比。目前台西古坑高速
    道路橫貫土庫鎮○○○○路縱貫土庫鎮，交通方便。又系爭
    土地往東方向觀之，位於158甲縣道與145縣道交叉口附近，
    地處交通樞紐，往西方向，則接近土庫鎮市中心(上訴卷第1
    87頁），該地區之發展景象，已大異於往昔，更有系爭土地
    附近照片多幅在卷足證(上訴卷第178頁至第185頁，上訴卷
    第211頁至第220頁照片參照）。茲從上開土地公告現值、照
    片、行政區域圖，足證兩造簽立系爭契約（民國50年）迄今
    40餘年，系爭土地附近商業活動頻繁，交通便捷，居住環境
    及生活機能完整，查與兩造締約當時變動甚大，此項環境繁
    榮之程度，顯非兩造締約當時所得預見，堪可認定。
  (2)又系爭契約於50年3月5日成立之際，斯時土庫鎮地處偏僻，
    上訴人所有之系爭土地（越港段32、32-1、33、33-1、33-2
    、33-3、33-4、34、34-1、34-2等10筆）價值甚低，59年公
    告地價全部僅112萬2712元（上訴卷第166頁至第176頁），
    迄至94年公告地價為4254萬3153元（公告現值1億489萬8644
    元，上訴卷第282頁至第283頁）、96年公告地價4149萬9326
    元（詳如附表一，上訴卷第253頁），此有雲林縣虎尾地政
    事務所虎地三字第0950003322號函、地價第二類謄本十份、
    土地謄本(上訴卷第165頁至第167頁）、雲林縣虎尾地政事
    務所虎地三字第0960002531號函文可證，足認40多年以來，
    系爭土地地價已大輻的調整，土地漲幅已達將近40倍，被上
    訴人長久免費使用，無償之獲利至為可觀。
  (3)再依雲林縣公私立國民中小學95年度第1學期學雜費收取基
    準(上訴卷第188頁），總計每一學生每一學期約需繳交3萬
    至3萬5615元之間如以3萬元計算，而被上訴人約有1400位學
    生，預估每學期被上訴最少可收取4200萬元以上（30000×
    1400=4200萬元）之費用（全年將近8000萬元以上），扣除
    必要開支，被上訴人每年所獲利益甚豐，惟歷經45年以來，
    被上訴人卻未曾負擔任何費用，有失衡平。從另一層面而言
    ，系爭土地由被上訴人長久無償使用，致土庫鎮民使用系爭
    土地機會喪失，致妨害鎮民使用鎮有土地之權利，上訴人主
    張此項情事已變更，如上訴人仍依兩造先前簽訂之內容為履
    行，僅被上訴人一方獲得重大利益，依其原有效果將顯失公
    平，非無理由。從而，上訴人備位聲明依民法第227條之2第
    1項規定，將原有無需支付任何租金之約定，變更為每半年
    應給付一定金額，請求給付使用系爭土地之對價，洵有理由
    。至於上訴人併依民法第442條規定為請求，因兩造契約就
    系爭土地係「無償使用借貸契約」並非「租賃」性質，無民
    法第442條規定適用之餘地，茲因上訴人依民法第227條之2
    第1項請求已有理由，爰就民法第442條部分不另為駁回之諭
    知，併予敘明。
  (4)茲查，系爭土地相鄰之雲林縣虎尾鎮，該鎮公所租予「雲林
    縣私立大成高級商工職業學校」及「雲林縣揚子高級中學」
    之公有基地租賃契約（上訴卷第68頁至第69頁）暨虎尾鎮鎮
    有基地租金或損害賠償金徵收底冊，契約書所約定之租金計
    算方式為:「本約租金按訂約當時公告地價總額及租金率5%
    計算」(上訴卷第66頁）。另雲林縣縣有非公用基地出租作
    業要點第3點亦規定「出租供學校作業目的使用者，按應繳
    租金率6折計收」(上訴卷第70頁）。另參以虎尾鎮鎮有基地
    租金或損害賠償金徵收底冊，該鎮鎮有土地租金計算方式為
    ：「地號土地面積×公告地價5%×0.5 (即半年)×60%」（
    上訴卷第69頁），上訴人以「揚子中學與永年中學同在145
    線道上，相距不遠」為由，主張依同一標準計算使用公有基
    地之對價，尚屬合理。按土地法第148條明定「土地所有權
    人依本法所申報之地價，為法定地價。」，上訴人主張依公
    告現值計算使用公有基地之對價，尚有未合。茲查系爭土地
    96年之法定地價（申報地價）詳如附表二所示，此有上訴人
    提出98年列印之系爭土地土地謄本16份在卷足憑（本院卷第
    239頁至第245頁），本院依此法定地價（申報地價）為計算
    標準，將原契約之效果變更為被上訴人應給付上訴人使用系
    爭土地之對價每半年金額為63萬7394元（計算方法：000000
    00×5%×0.5×60%=637394，元以下4捨5入，詳如附表二）
    ，上訴人逾此之請求，不應准許。
  (5)末查，本案係民法第227條之2第1項「情事變更原則」之規
    定，判決變更契約效果為被上訴人應給付上訴人使用土地之
    對價每半年金額63萬7394元，其性質屬形成判決，必待本案
    判決確定後始生形成之效力，則上訴人進而請求被上訴人自
    備位聲明書狀送達翌日即95年7月25日起負給付義務，洵有
    未洽，因此被上訴人應自本案判決確定翌日起算至兩造就系
    爭土地使用關係終止時止，每半年給付上訴人63萬7394元，
    上訴人逾此起算日之請求，亦無理由，不應准許。
五、綜上所述，上訴人依民法第767條物上請求權，第470條、第
    472條第1項第1、2款借用物返還請求權，第450條及土地法
    第103條第1項第1、2款租賃物返還請求權之法律關係，請求
    判決命被上訴人應將系爭土地上如原判決附圖所示編號Ａ至
    Ｍ部分建物全部拆除，並返還系爭土地與上訴人，並無理由
    ，原審駁回上訴人此部分之訴及假執行之聲請，洵無違誤，
    此部分上訴為無理由，應予駁回。至於上訴人追加備位聲明
    ，依民法第227條之2之法律關係，請求變更契約約定，進而
    請求被上訴人應自本案判決確定翌日起至兩造就系爭土地使
    用關係終止時止，每半年給付上訴人使用土地之對價63萬73
    94元部分，核無不合，應予准許，逾此期限之請求，則無理
    由，應予駁回。
六、假執行宣告：
    上訴人陳明願供擔保聲請宣告假執行，惟本案係屬以判決變
    更原有效果，必待判決確定後被上訴人始負有給付義務，無
    於判決確定前宣告假執行之餘地，上訴人之聲請，應予駁回
    。
七、本件事證已臻明確，兩造其餘攻擊防禦方法及證據資料，核
    與本件判決結果不生影響，不予一一論述，併予敘明。
結論：本件上訴（先位聲明部分）為無理由，追加部分（備位聲
明），為一部分有理由，一部分無理由，依民事訴訟法第449條
第1項、第450條、第463條、第385條第1項前段、第79條判決如
主文。
中    華    民    國    99    年    6    月    30    日
                  民事第二庭    審判長法  官  陳光秀
                                      法  官  莊俊華
                                      法  官  曾平杉
上為正本係照原本作成。
如不服本判決，應於收受送達後20日內向本院提出上訴書狀，其
未表明上訴理由者，應於提出上訴後20日內向本院補提出理由書
狀（均須按他造當事人之人數附繕本）上訴時應提出委任律師或
具有律師資格之人之委任狀；委任有律師資格者，另應附具律師
資格證書及釋明委任人與受任人有民事訴訟法第466條之1第1項
但書或第2項（詳附註）所定關係之釋明文書影本。
中    華    民    國    99    年    7     月    2     日
                                      書記官  葉秀珍
【附記】
民事訴訟法第466條之1：
(1)對於第二審判決上訴，上訴人應委任律師為訴訟代理人。但上
  訴人或其法定代理人具有律師資格者，不在此限。
(2)上訴人之配偶、三親等內之血親、二親等內之姻親，或上訴人
  為法人、中央或地方機關時，其所屬專任人員具有律師資格並
  經法院認為適當者，亦得為第三審訴訟代理人。
民事訴訟法第466條之2第1項：
  上訴人無資力委任訴訟代理人者，得依訴訟救助之規定，聲請
  第三審法院為之選任律師為其訴訟代理人。
附表一：
┌──┬──┬──┬───┬─────┬──────┬─────┬─────┐
│    │    │    │      │  59年    │    94年    │94、95年  │  96年    │
│鄉鎮○ 段 │地號│ 面積 │公告地價/ │  公告現值  │公告地價/ │公告地價/ │
│    │    │    │      │公告現值  │  （元）    │申報地價  │申報地價  │
│    │    │    │      │ （元）   │            │（元）    │（元）    │
├──┼──┼──┼───┼─────┼──────┼─────┼─────┤
│土庫│越港│32  │   301│      36  │       2,997│     1,483│     1,316│
├──┼──┼──┼───┼─────┼──────┼─────┼─────┤
│土庫│越港│32-1│     2│      84.7│       7,000│     2,400│     2,400│
├──┼──┼──┼───┼─────┼──────┼─────┼─────┤
│土庫│越港│33  │25,167│      36.8│       3,451│     1,386│     1,386│
├──┼──┼──┼───┼─────┼──────┼─────┼─────┤
│土庫│越港│33-1│ 1,874│      35.1│       3,295│     1,342│     1,342│
├──┼──┼──┼───┼─────┼──────┼─────┼─────┤
│土庫│越港│33-2│   211│      29.5│       2,800│     1,200│     1,200│
├──┼──┼──┼───┼─────┼──────┼─────┼─────┤
│土庫│越港│33-3│   982│      29.5│       2,800│     1,200│     1,200│
├──┼──┼──┼───┼─────┼──────┼─────┼─────┤
│土庫│越港│33-4│   260│      29.5│       2,800│     1,200│     1,200│
├──┼──┼──┼───┼─────┼──────┼─────┼─────┤
│土庫│越港│34  │ 1,459│      36.3│       2,800│     1,200│     1,200│
├──┼──┼──┼───┼─────┼──────┼─────┼─────┤
│土庫│越港│34-1│   341│      36.3│       2,800│     1,200│     1,200│
├──┼──┼──┼───┼─────┼──────┼─────┼─────┤
│土庫│越港│34-2│   660│      36.3│       2,800│     1,200│     1,200│
├──┼──┼──┼───┼─────┼──────┼─────┼─────┤
│總計│    │    │      │1,122,712 │104,898,644 │42,543,153│41,499,326│
│    │    │    │      │          │            │          │          │
│    │    │    │      │          │            │          │          │
└──┴──┴──┴───┴─────┴──────┴─────┴─────┘
  附表二：
┌──────────┬─────────┬──────────┬─────┐
│     土地標示       │96年法定地價（申報│                    │  租金    │
│                    │地價，迄至98年仍無│                    │          │
│                    │未變動）          │                    │          │
├───┬──────┼───┬─────┤                    │（元以下四│
│ 地號 │    面積    │ 單價 │  總價    │       租率         │  捨五入）│
│      │（平方公尺）│（元）│ （元）   │                    │          │
├───┼──────┼───┼─────┼──────────┼─────┤
│  32  │         301│ 1,316│   396,116│總價×0.05×0.5×60%│     5,942│
├───┼──────┼───┼─────┼──────────┼─────┤
│  32-1│           2│ 2,400│     4,800│       同上         │        72│
├───┼──────┼───┼─────┼──────────┼─────┤
│  33  │      25,167│ 1,386│34,881,462│       同上         │   523,222│
├───┼──────┼───┼─────┼──────────┼─────┤
│  33-1│       1,874│ 1,342│ 2,514,908│       同上         │    37,724│
├───┼──────┼───┼─────┼──────────┼─────┤
│  33-2│         211│ 1,200│   253,200│       同上         │     3,798│
├───┼──────┼───┼─────┼──────────┼─────┤
│  33-3│         982│ 1,200│ 1,178,400│       同上         │    17,676│
├───┼──────┼───┼─────┼──────────┼─────┤
│  33-4│         260│ 1,200│   312,000│       同上         │     4,680│
├───┼──────┼───┼─────┼──────────┼─────┤
│  34  │       1,459│ 1,200│ 1,750,840│       同上         │    26,262│
├───┼──────┼───┼─────┼──────────┼─────┤
│  34-1│         341│ 1,200│   409,200│       同上         │     6,138│
├───┼──────┼───┼─────┼──────────┼─────┤
│  34-2│         660│ 1,200│   792,000│       同上         │    11,880│
├───┼──────┼───┼─────┼──────────┼─────┤
│ 合計 │      31,257│      │42,492,926│                    │   637,394│
└───┴──────┴───┴─────┴──────────┴─────┘

司法院資訊處製作；財團法人民間司法改革基金會備份。
